最　高　行　政　法　院　判　決　　　　　　　　　　九十一年度判字第五四三號
　　上　訴　人　錦順營造股份有限公司
　　代　表　人　甲○○
　　訴訟代理人　藍瀛芳律師
　　　　　　　　陳在源律師
　　被 上訴 人　臺北市稅捐稽徵處
　　代　表　人　乙○○
右當事人間因營業稅事件，原告不服中華民國九十年二月八日臺北高等行政法院八十
九年度訴字第五一八號判決，提起上訴。本院判決如左：
　　主  文
上訴駁回。
上訴審訴訟費用由上訴人負擔。
    理  由
本件上訴人起訴主張：查上訴人承包台北市養工處內湖四十號道路拓寬工程合約，確
需碎石級配及土方工程，所取得系爭發暉工程有限公司（以下簡稱發暉公司）級配及
土方工程之進項發票並無超耗情形，上訴人確有進貨事宜，為訴願決定所確認。次查
上訴人有支付發暉公司開立發票之營業稅，上開發票亦經被上訴人查明已由發暉公司
申報在案。又上訴人購買碎石級配及土方工程，除事先與發暉公司間簽訂承攬合約外
，交易中依發暉公司開立之發票支付款項，均有現金支出傳票及存摺領款紀錄可稽。
上開現金支出傳票，除每張均蓋有「發暉工程有限公司」、「郭清標」之公司大小章
外，其中八十二年五月十一日支領七十六萬元之現金支出傳票上，尚記載「餘款改善
後結清」字樣，足見上訴人與發暉公司間確有實際交易。另依商場慣例，簽約或領款
，鮮少見有要求公司負責人親自出面者，而多由當事人公司委派職員接洽，惟應攜帶
公司大小章用印，以為憑信。上訴人與發暉公司交易過程，為避免誤與虛設行號交易
，於締約前即要求發暉公司提出公司執照、營業登記證、負責人身分證影本及當月營
業稅申報及繳稅資料等，詳為徵信後始進行簽約程序，發暉公司領款時，亦均核對所
用印鑑與簽約印鑑相符，始予付款。故實際與上訴人公司接洽者雖係陳先生，惟陳先
生均能提供發暉公司上開資料，整個交易程序即與商場慣例毫無違背。至本件上訴人
所以用現金支付發暉公司，實因本件交易發生於八十二年間，適逢國內營建材料供給
量遠低於需求量，價格暴漲，級配供料者均拒收支票之故。再查臺灣臺北地方法院八
十五年度訴字第四二八號、臺灣高等法院八十六年度上更（一）字第六五一號刑事判
決，雖認定發暉公司負責人郭清標有共犯虛偽開立不實銷售貨品統一發票，而幫助逃
漏稅之行為。惟上開經認定之犯罪事實，所涉金額達四億餘元，所涉發票則達四百三
十張，該判決包裹式的認定所有發票均屬虛偽開立，並未詳為勾稽，亦未傳訊相關人
士到庭說明或調查相關資料，即難以該判決所認事實逕行移作本件行政訴訟訟爭事實
。復按「人民違反法律上之義務而應受行政罰之行為，法律無特別規定時，雖不以出
於故意為必要，仍須以過失為其責任條件。」司法院釋字第二七五號著有解釋。上訴
人與發暉公司之交易過程均符商場慣例，詳如前述，準此，上訴人確已善盡注意義務
，即無過失可言。退步言之，縱認被上訴人認定之事實成立，惟依最高行政法院八十
七年七月七日八十七年七月份第一次庭長評事聯席會議決議及該院八十九年度判字第
二七二三號判決意旨，本件僅生補稅義務，不生罰鍰之問題。又本件經上訴人先後提
起三次訴願，被上訴人於第二次訴願決定撤銷後，就該訴願決定所指應予查明之問題
，均未予詳查，仍維持最初復查決定，嗣上訴人提起第三次訴願，此時受理訴願機關
財政部對於上開應查明之事項亦置若罔聞，行政機關見解欠缺一致性，令人不勝感嘆
。綜上，原處分及訴願決定均有違誤，請判決撤銷等語。
被上訴人則以：查上訴人系爭交易皆以現金支付工程款，且所稱系爭交易實際接洽者
為陳先生（真實姓名不詳），惟未能提供陳先生之年籍資料供查核，是其既未能舉證
證明確有支付進項稅額予實際交易人，況上訴人取得非交易對象開立之憑證，自難謂
無過失。本案虛設行號發暉公司縱有按其銷售額與稅額申報書申報營業稅，因虛設行
號係專以出售統一發票牟取不法利益為業，並無銷貨事實，政府亦無收到稅款，上訴
人取得其虛開之發票申報扣抵銷項稅額，已構成逃漏稅額之結果，自應依法補稅處罰
。被上訴人依營業稅法第十五條、第十九條第一項第一款及第五十一條第五款規定暨
財政部八十三年七月九日台財稅第八三一六○一三七三號函釋規定予以補稅及罰鍰，
並無違誤。又本件雖遭訴願機關二次撤銷，命重為處分，惟被上訴人係依財政部前揭
函釋及司法院釋字第三三七號解釋意旨辦理，另參照最高行政法院八十九年度判字第
二七二三號判決，對有關補徵營業稅部分相同案例，亦持相同見解，資為抗辯。
原審斟酌全辯論意旨及調查結果，以：查上訴人所提蓋有發暉公司及郭清標印章之現
金支出傳票，係分別為八十二年二月十日：三、○二四、○○○元、八十三年二月二
十五日：二○○、○○○元、八十二年三月五日：二五○、○○○元、八十二年四月
二十七日：八○○、○○○元、八十二年五月十一日：七六○、○○○元、八十二年
六月二十六日：二四二、二五○元；上開現金支出傳票所載日期、金額，除部分與上
訴人提出之存摺領款日期、金額，有所出入外，亦與上訴人及發暉公司間簽訂之「發
包工程材料承攬書」付款記錄欄記載之日期、金額，以及發暉公司所開立統一發票之
日期、金額，不相符合，自難執此認定上訴人與發暉公司間之交易為真。矧臺灣高等
法院八十六年度上更（一）字第六五一號刑事判決，業已認定發暉公司負責人郭清標
，並無實際交易行為，而先後填製不實統一發票四百三十張總額四一一、二二三、四
七八元，幫助他人逃漏營業稅二○、五六一、一七九元，而發暉公司開立不實統一發
票之買受人、發票號碼、開立日期、銷售金額、幫助逃漏稅額等，亦見諸上開刑事判
決附表，即上訴人為該刑事判決附表第十八頁編號第二九四號至三○○號所示七紙統
一發票之買受人，則發暉公司既無實際交易行為，上訴人自無與其有直接交易、支付
進項稅額之可能，縱有進貨，當係購自他處。另查上訴人公司代表人甲○○於八十四
年三月一日在被上訴人處所作談話筆錄，係主張系爭交易實際接洽者為陳先生，且皆
以現金支付工程款，惟上訴人未能提供陳先生之詳細年籍資料供查，其既未能指出實
際銷貨人，亦未能提示支付進項稅額予實際營業人等反證，卻取得非交易對象發暉公
司虛開之進項憑證，難謂無過失。再按我國現行加值型營業稅係就各個銷售階段分別
予以課稅，是各銷售階段之營業人皆為營業稅之納稅義務人，而非僅係最後銷售階段
之營業人為納稅義務人，是為統一發票均須依法按實開立予買受人，以期符合自動勾
稽之精神，依行為時營業稅法第十五條、第十九條第一項第一款、第三十三條第一款
之規定，營業人須持合法進項憑證始得扣抵當期銷項稅額，本件上訴人並未依規定向
實際銷售人取得合法進項憑證，卻持非交易對象發暉公司虛開之統一發票七紙，充當
進項憑證，並持之扣抵銷項稅額，虛報進項稅額，其作為已使政府未能收到應收之稅
款，構成逃漏稅額之結果，自應依法補稅處罰。被上訴人既於核課期間內查獲上訴人
未依規定取得合法進項憑證以扣抵銷項稅額之事實，當可追補其因虛報進項稅額致短
漏繳營業稅之應納稅額，並按所漏稅額處一倍至十倍罰鍰。上訴人所訴委無可採，因
將原處分與訴願決定予以維持，駁回上訴人之訴，核無違誤。上訴論旨仍執前詞，指
摘原審判決違誤外，另以：原審判決就上訴人於原審主張之商場慣例、系爭七紙發票
是否虛偽開立及上訴人是否已善盡注意義務等重要攻擊防禦方法，均未記載其取捨理
由，遽為不利上訴人之判斷，顯與最高法院二十九年上字第八四二號判例意旨有違，
有判決理由不備之違法，且其認定亦違反舉證責任分配原則及經驗法則。另揆諸鈞院
八十七年七月七日八十七年七月份第一次庭長評事聯席會議決議，原審判決引用營業
稅法第五十一條第五款規定為本件裁罰之依據，有適用法規不當之違法云云，指摘原
審判決不當。惟查，按「營業人左列進項稅額，不得扣抵銷項稅額：一購進之貨物或
勞務未依規定取得並保存第三十三條所列之憑證者。」「營業人以進項稅額扣抵銷項
稅額者，應具有載明其名稱、地址及統一編號之左列憑證：一購進貨物或勞務時，所
取得載有營業稅額之統一發票。」行為時營業稅法第十九條第一項第一款及第三十三
條第一款定有明文。又「二、為符合司法院大法官會議釋字第三三七號解釋意旨，對
於營業人取得非實際交易對象所開立之統一發票作為進項憑證申報扣抵銷項稅額之案
件，應視情節，分別依左列原則處理：（一）取得虛設行號發票申報扣抵之案件：2.
有進貨事實者：(1)進貨部分，因未取得實際銷貨人出具之憑證，應依稅捐稽徵法第四
十四條規定處以行為罰。(2)因虛設行號係專以出售統一發票牟取不法利益為業，並無
銷貨事實，故取得虛設行號發票之營業人，自亦無向該虛設行號進貨並支付進項稅額
之事實，除該營業人能證明確有支付進項稅額予實際銷貨之營業人，並經稽徵機關查
明該稅額已依法報繳者，應依營業稅法第十九條第一項第一款規定，就其取得不得扣
抵憑證扣抵銷項稅額部分，追補稅款，不再處漏稅罰外，其虛報進項稅額，已構成逃
漏稅，應依營業稅法第五十一條第五款規定補稅並處罰。」財政部八十三年七月九日
台財稅第八三一六○一三七一號函說明二之(二)及三釋示有案，核其函釋意旨與上開法
條規定無違，得予適用。從而，營業人雖有進貨事實，惟不依規定取得交易對象開立
之進項憑證，而取得非交易對象開立之進項憑證，申報扣抵銷項稅額時，應補徵營業
稅，為本院最近之見解。本件原審法院就其調查事證及全部辯論資料結果，認定：上
訴人雖有進貨之事實，惟其交易對象並非發暉公司，則其以發暉公司開立面額合計五
、○二五、○○○元七紙統一發票，充當進項憑證，申報扣抵銷項稅額，虛報進項稅
額二五一、二五○元。被上訴人據以發單補徵所漏營業稅額二五一、二五○元，揆諸
首揭說明，即無違誤。又發暉公司並無實際之營業事實，非上訴人之實際交易對象，
已如前述，卻以其虛開之發票作為進項憑證，縱非故意，亦難謂無過失。被上訴人依
營業稅法第五十一條第五款規定，按其所漏稅額處七倍罰鍰計一、七五八、七○○元
（計至百元止），亦無違誤。上訴人指摘原審判決違背法令，求為廢棄，即難認為有
理由。
據上論結，本件上訴為無理由，爰依行政訴訟法第二百五十五條第一項、第九十八條
第三項前段，判決如主文。
中　　華　　民　　國　　九十一　　　年　　　四　　　　月　　　十七　　　日
                    最 高 行 政 法 院  第 四 庭
                                審 判 長 法  官　　　趙　永　康
                                         法  官      鄭　淑　貞
                                         法  官　　　林　清　祥
                                         法  官　　　鍾　耀　光
                                         法  官　　　姜　仁　脩
右  正  本  證  明  與  原  本  無  異
　　　　　　　　　　　　　　　　　　　　 法院書記官　莊　俊　亨
中　　華　　民　　國　　九十一　　　年　　　四　　　　月　　　十七　　　日
